【裁判字號】    99,交聲,1465
【裁判日期】    990625
【裁判案由】    聲明異議
【裁判全文】
臺灣高雄地方法院交通事件裁定        99年度交聲字第1465號
原處分機關  交通部公路總局高雄區監理所
代  表  人  劉育麟
異  議  人  甲○○
上列異議人因違反道路交通管理處罰條例案件，對於交通部公路
總局高雄區監理所民國99年5 月19日所為之處分（高監自裁字第
裁80-NO0000000號）聲明異議，本院裁定如下：
    主  文
原處分撤銷。
甲○○汽車駕駛人，駕駛汽車經測試檢定酒精濃度超過規定標準
，處罰鍰新臺幣貳萬玖仟伍佰元，並應吊扣其小型車普通駕駛執
照壹年及接受道路交通安全講習。
    理  由
一、異議意旨略以：異議人即受處分人甲○○於民國98年3 月1
    日下午6 時30分許，酒後駕駛車號2970-GP 號自用一般小客
    車（下稱小客車），於同日下午6 時57分許，行經高雄縣大
    社鄉○○路與中山路口，因行車不穩，為警攔檢測得呼氣中
    酒精濃度達每公升0.60毫克，嗣由臺灣高雄地方法院檢察署
    （下稱高雄地檢署）檢察官以98年度偵字第9223號為緩起訴
    處分，異議人亦已履行緩起訴所定之條件，向高雄市觀護志
    工協進會毒品減害專戶（下稱觀護協進會）支付新臺幣（下
    同）2 萬元及立悔過書。惟原處分機關竟再依道路交通管理
    處罰條例第35條第1 項第1 款規定，裁處罰鍰新臺幣（下同
    ）49,500元，吊扣異議人聯結車職業駕駛執照12個月，並施
    以安全講習，核與行政罰法之「一事不二罰」原則不符；又
    異議人職業係以駕駛為業，應領有駕照，此處分將影響一家
    生計，為此，爰依法聲明異議，請求撤銷關於罰鍰及吊扣駕
    駛執照之處分等語。
二、按汽車駕駛人飲用酒類後其吐氣所含酒精濃度超過每公升0.
    25毫克者，不得駕車，道路交通安全規則第114 條第2 款訂
    有明文。復按汽車駕駛人，駕駛汽車經測試檢定酒精濃度超
    過規定標準者，處15,000元以上60,000元以下罰鍰，並當場
    移置保管其車輛及吊扣其駕駛執照1 年；又汽車駕駛人，有
    道路交通管理處罰條例第35條第1 項規定之情形者，應接受
    道路交通安全講習，道路交通管理處罰條例第35條第1 項第
    1 款、第24條第1 項第2 款分別定有明文。再於94年12月28
    日修正公布，並自95年7 月1 日施行之道路交通管理處罰條
    例第35條第8 項規定：「前項（指有酒精濃度超過規定標準
    而駕駛汽車等情形）汽車駕駛人，經裁判確定處以罰金低於
    本條例第92條第3 項所訂最低罰鍰基準規定者，應依本條例
    裁決繳納不足最低罰鍰之部分」。且小型車駕駛人，其吐氣
    所含酒精濃度超過每公升0.55毫克以上，最低裁罰基準為罰
    鍰49,500元，違反道路交通管理事件統一裁罰基準表亦有明
    定。
三、經查：
（一）異議人於前揭時、地，酒後駕駛前揭小客車，為警攔檢，
      並對異議人施以酒測，發現異議人呼氣中酒精濃度每公升
      0.60毫克，原處分機關依道路交通管理處罰條例第35條第
      1 項第1 款規定，裁處異議人罰鍰49,500元，吊扣駕駛執
      照12個月，施以道安講習一節，業據異議人自承在卷，並
      有高雄縣政府警察局高警交字第N00000000 號舉發違反道
      路交通管理事件通知單、交通部公路總局高雄區監理所99
      年5 月19日高監自裁字第裁80-NO0000000 號 裁決書、高
      雄地檢署98年度偵字第9223號緩起訴處分書、送達證書、
      呼氣酒精濃度檢測表影本各1 份在卷可稽，上開事實，自
      堪認定。
（二）關於罰鍰49,500元部分：
    1.按一行為同時觸犯刑事法律及違反行政法上義務規定者，
      依刑事法律處罰之，但其行為應處以其他種類行政罰或得
      沒入之物而未經法院宣告沒收者，亦得裁處之；前項行為
      如經不起訴處分或為無罪、免訴、不受理、不付審理之裁
      判確定者，得依違反行政法上義務規定裁處之，行政罰法
      第26條定有明文。本條文之規定，乃明定對於人民違反公
      法上義務之行為，除因處罰之性質與種類不同，必須採用
      不同方法而為併合處罰，以達行政目的所必要者外，不得
      重複處罰之原則，以落實大法官會議第503 號解釋所揭示
      「一行為不得重複處罰」之現代民主法治國家之基本原則
      ，此由本條文之立法理由記載：「一行為同時觸犯刑事法
      律及違反行政法上義務規定時，由於刑罰與行政罰同屬對
      不法行為之制裁，而刑罰之懲罰作用較強，故依刑事法律
      處罰，即足資警惕時，實無為一事二罰再處行政罰之必要
      。且刑事法律處罰，由法院依法定程序為之，較符合正當
      法律程序，應予優先適用。但罰鍰以外之沒入或其他種類
      行政罰，因兼具維護公共秩序之作用，為達行政目的，行
      政機關仍得併與裁處」即明。
    2.又被告所犯為死刑、無期徒刑或最輕本刑3 年以上有期徒
      刑以外之罪，檢察官參酌刑法第57條所列事項及公共利益
      之維護，認以緩起訴為適當者，得定1 年以上3 年以下之
      緩起訴期間為緩起訴處分（刑事訴訟法第253 條之1 參照
      ）。就要件而言，緩起訴基本上係認被告有犯罪嫌疑，而
      暫緩起訴，並得課被告予一定之負擔或指示（同法第253
      條之2 第1 項參照），其中檢察官命被告為金錢給付部分
      ，並得為民事強制執行名義，受處分人因上開緩起訴處分
      而剝奪其財產權，主觀上此一金錢給付義務亦具有強制性
      、懲罰性，經由緩起訴處分條件之履行使其免於遭檢察官
      發動起訴程序，仍具有替代刑罰之效果，廣義而言，應屬
      於「實質刑事法律處罰」，是緩起訴處分仍為一種刑事處
      罰，而有行政罰法第26條第1 項「一事不二罰」規定之適
      用。另緩起訴之被告依檢察官緩起訴處分命令，向公益團
      體繳納捐款，係履行檢察官之緩起訴處分命令，性質上自
      屬於處分金，與罰金無異。則修正後道路交通管理處罰條
      例第35條第8 項所規定之罰金，解釋上自應包括依檢察官
      處分命令，而向公益團體繳納捐款在內，受處分人既依檢
      察官之緩起訴處分命令，向公益團體繳納捐款，即係履行
      檢察官為緩起訴處分命令，與受刑事處罰無異，自不應再
      受行政裁罰（臺灣高等法院96年11月刑事庭庭長法律問題
      研討會決議參照）。如緩起訴處分金與行政罰鍰有所競合
      時，依其性質觀之，道路交通管理處罰條例第35條第8 項
      ，應為行政罰法第26條第1 項之特別規定。是汽車駕駛人
      依檢察官所為緩起訴處分之金額，如低於道路交通管理處
      罰條例所裁處罰鍰之金額者，應視同「經裁判確定處以罰
      金低於道路交通管理處罰條例第92條第3 項所訂最低罰鍰
      基準規定」，則依該條例第35條第8 項規定，仍得裁決繳
      納不足最低罰鍰之部分。
    3.查本件異議人所犯違背安全駕駛案件，業經高雄地檢署以
      98年度偵字第9223號為緩起訴處分，緩起訴處分期間1 年
      ，並命異議人應於緩起訴處分確定後，向觀護協進會支付
      2 萬元，於98年5 月18日確定，異議人業於98年6 月12日
      履行上開緩起訴處分之負擔，該緩起訴期間並業於99 年5
      月17日屆滿未經撤銷等情，有前揭緩起訴處分書、兆豐國
      際商業銀行新臺幣存摺存款憑條副本聯影本、臺灣高等法
      院被告前案紀錄表各1 份在卷可參。異議人以一酒後駕車
      之行為，同時觸犯刑事法律及違反行政法上義務，經檢察
      官依刑事法律為緩起訴處分，異議人並依據該緩起訴處分
      向觀護協進會支付2 萬元，該付款之性質與罰金相類，即
      無由再依違反行政法上義務之規定處罰之。據此，原處分
      機關依道路交通管理處罰條例第35條第1 項第1 款規定，
      對異議人上開酒後駕車之違規行為予以裁罰時，其裁處罰
      鍰部分自無從再適用行政罰之必要。惟異議人所支付之緩
      起訴處分金僅2 萬元，參照上開處罰條例第35條第8 項、
      第92 條 第3 項規定意旨及違反道路交通管理事件統一裁
      罰基準表之裁罰標準，本件異議人經檢測其酒精濃度達每
      公升0.60毫克，有呼氣酒精濃度檢測表影本1 紙附卷可佐
      ，則依前揭道路交通管理事件統一裁罰基準表，其最低裁
      罰基準即為49,500元，故異議人尚須補繳不足部分之罰鍰
      29,500元【即49,500－20,000＝29,500】，始為適法，原
      處分機關逕以異議人酒精濃度超過規定標準，對其裁處罰
      鍰超過29,500元部分，尚有未洽。
（三）關於吊扣駕駛執照部分：
    1.按94年12月14日修正、95年3 月1 日施行前之道路交通管
      理處罰條例第68條固規定：「汽車駕駛人，因違反本條例
      及道路交通安全規則之規定，受吊扣或吊銷駕駛執照處分
      時，吊扣或吊銷其持有各級車類之駕駛執照」，惟修正後
      業已刪除「吊扣」之規定，改為「汽車駕駛人，因違反本
      條例及道路交通安全規則之規定，受吊銷駕駛執照處分時
      ，吊銷其持有各級車類之駕駛執照」，其修正理由乃係舊
      法將違法或違規駕駛人所持有各級車類之駕駛執照一併吊
      扣，失之過酷，影響人民工作及生活甚鉅，故依修正後之
      該條規定，受吊扣駕駛執照處分時，僅能吊扣違規當時所
      駕車類之駕駛執照，不再吊扣其持有各級車類之駕駛執照
      ，僅於受吊銷駕駛執照處分時，始吊銷其持有各級車類之
      駕駛執照。至道路交通管理處罰條例第68條之規定固再於
      99年5 月5 日修正公布，然施行日期另由行政院以命令定
      之，目前尚未施行，附此敘明。
    2.雖依道路交通安全規則第61條第1 項第1 款規定，汽車駕
      駛人取得高一級車類之駕駛資格者，應換發駕駛執照，並
      准其駕駛較低級車類之車輛，已領有聯結車駕駛執照者，
      得駕駛大客車、大貨車、代用大客車、大客貨兩用車、曳
      引車、小型車、輕型機器腳踏車。自96年2 月1 日起已領
      有大貨車駕駛執照2 年以上之經歷申請考驗取得聯結車駕
      駛執照者，不得駕駛大客車、代用大客車、大客貨兩用車
      。查本件異議人酒後駕駛小客車，依法本應吊扣其小型車
      普通駕駛執照，惟因異議人領有較高級之聯結車職業駕駛
      執照，此有汽車駕照基本資料1 紙附卷可稽，致無較低級
      車類之小型車普通駕駛執照可供吊扣，固導致越級駕駛人
      違規酒駕時，受有無須吊扣駕駛執照之利益，然此關於駕
      駛執照管理所衍生之執行困難或法規漏洞，宜由修法解決
      ，尚不得擴張解釋於駕駛人無較低級駕駛執照可供吊扣時
      ，即率爾代以吊扣其所領有之較高級駕駛執照，此舉與前
      揭道路交通管理處罰條例第68條之修正意旨不符，有悖法
      律保留原則。
    3.按行政行為對人民課以一定之義務或負擔，或造成人民其
      他之不利益時，其所採取之手段，與行政機關所追求之目
      的間，必須有合理之聯結關係存在，亦即不得違反「不當
      聯結禁止原則」，若欠缺此聯結關係，此項行政行為即非
      適法（最高行政法院90年度判字第1704號判決參照）。查
      本件異議人因飲酒後駕駛小客車，則應依本條例第35條第
      1 項第1 款之規定吊扣其所依憑駕駛小客車資格之駕駛執
      照，若將異議人小客車以外之聯結車職業駕駛資格一併予
      以限制，則係不當聯結異議人駕駛小型車之違規行為與其
      聯結車駕駛資格，此種不當聯結即構成違法，而有撤銷之
      原因。
（四）至原處分機關雖認緩起訴乃附帶條件的不起訴處分，亦即
      是不起訴的一種，而認緩起訴乃依刑事訴訟法第253 條之
      2 第1 項規定對被告所課予之負擔，係一種特殊之處遇措
      施，並非刑罰，是以本案尚無行政罰法「一事不二罰」之
      適用云云。惟查：
    1.依刑事訴訟法第251 條之1 至第251 條之3 規定以觀，被
      告所涉為死刑、無期徒刑或最輕本刑3 年以上有期徒刑以
      外之罪，檢察官於參酌刑法第57條所列事項及公共利益之
      維護，認以緩起訴為適當者，得定1 年以上3 年以下之緩
      起訴期間為緩起訴處分（刑事訴訟法第253 條之1 參照）
      。是就要件言，檢察官基本上係認被告成立犯罪，而暫緩
      起訴，並得課被告予一定之負擔或指示（同法第253 條之
      2 第1 項），此與不起訴處分係因犯罪嫌疑不足或其他原
      因（同法第252 條、第253 條參照），且不得附條件或負
      擔，顯有不同；又經檢察官為「緩起訴」處分者，於「緩
      起訴」之猶豫期間內，檢察官可對其持續觀察，若認其顯
      無反省警惕之情或根本欠缺反省警惕之能力（即符合刑事
      訴訟法第253 條之3 第1 項所列3 款情形）者，得依職權
      或依告訴人之聲請，將「緩起訴」處分撤銷，並依法追訴
      ，亦即在緩起訴處分之猶豫期間內，刑事訴追程序仍未終
      局確定，此與不起訴處分確定後，刑事訴追程序終結，檢
      察官原則上不得就同一行為再行起訴之法律效果迥異。縱
      認緩起訴是附條件的便宜不起訴處分，則「條件成就」包
      含兩個部分，其一是經過一定的猶豫期間，其二是緩起訴
      未經撤銷，兩個條件皆成就時，才會產生如同確定不起訴
      處分之效力，足見緩起訴處分與一般不起訴處分性質有別
      。
    2.刑事訴訟法第253 條之1 第1 項係於91年2 月8 日增訂公
      布（同年月10日施行），行政罰法則於前開條文公布施行
      後之94年2 月5 日始行公布（95年2 月5 日施行），而制
      定在後之行政罰法第26條第2 項既僅臚列「不起訴處分或
      無罪、免訴、不受理、不付審理之裁判確定者」，未將「
      緩起訴處分」納入，且依上說明，緩起訴處分與不起訴處
      分性質並不相同，則法院自不宜擴張解釋認「緩起訴處分
      」，亦屬同法第2 項所稱之不起訴處分。
    3.按法官依據法律獨立審判，憲法第80條載有明文，各機關
      依其職掌就有關法規為釋示之行政命令，法官於審判案件
      時，固可予以引用，但仍得依據法律，表示適當之不同見
      解，並不受其拘束；司法行政機關所發司法行政上之命令
      ，如涉及審判上之法律見解，僅供法官參考，法官於審判
      案件時，亦不受其拘束（司法院大法官會議釋字第216 號
      解釋文參照），併此敘明。
四、綜上所述，關於罰鍰部分，異議人尚須補繳不足部分之罰鍰
    僅為29,500元，原處分機關逕予裁處49,500元罰鍰之行政裁
    罰，於法自有未合；復關於吊扣駕駛執照部分，原處分機關
    僅能吊扣異議人違規當時所駕駛之車輛種類即小型車普通駕
    駛執照，不得代以吊扣其聯結車職業駕駛執照，原處分機關
    未審酌新修正之法律規定，逕對異議人裁處吊扣聯結車職業
    駕駛執照12個月之處分，於法未合。是異議人異議均為有理
    由，應由本院將原處分撤銷，重新諭知如主文第2 項所示之
    處分；至異議人因領有聯結車職業駕駛執照，依法得駕駛小
    型車，已如前述，自非係「無照駕駛」，而無依道路交通管
    理處罰條例第67條第6 項規定禁止考照之問題，併此敘明。
五、依道路交通案件處理辦法第20條前段，道路交通管理處罰條
    例第35條第1 項第1 款、第24條第1 項第2 款，裁定如主文
    。
中    華    民    國    99    年    6     月    25    日
                  交通法庭    法  官  謝枚霏
以上正本證明與原本無異。
如不服本裁定，應於收受送達後5 日內向本院提出抗告狀。
中    華    民    國    99    年    6     月    25    日
                              書記官  楊馥如

司法院資訊處製作；財團法人民間司法改革基金會備份。
